【裁判字號】    90,上訴,1983
【裁判日期】    901219
【裁判案由】    偽造文書
【裁判全文】
臺灣高等法院臺中分院刑事判決                    九十年度上訴字第一九八三號
    上  訴  人  臺灣台中地方法院檢察署檢察官
    被      告  丙○○
右上訴人因被告偽造文書案件，不服臺灣臺中地方法院九十年度訴字第一五二三號中
華民國九十年九月二十五日第一審判決（起訴案號：臺灣臺中地方法院檢察署九十年
度偵字第八九一四號），提起上訴，本院判決如左：
      主  文
原判決撤銷。
丙○○行使偽造私文書，足以生損害於他人，處有期徒刑肆月，如易科罰金，以參佰
元折算壹日，緩刑貳年。
在台中市第一信用合作社八十七年三月三十一日期之借據「連帶保證人」欄下，所偽
造之「乙○○」簽名署押壹枚沒收。
      事  實
一、丙○○與乙○○係夫妻關係。丙○○曾於民國（下同）八十四年三日二十八日，
    與台中市第一信用合作社簽訂借貸契約，向台中市第一信用合作社借款新台幣（
    下同）四百十萬元，約定應於八十七年三月二十八日到期清償，並經乙○○之同
    意，由其擔任上開借貸債務之連帶保證人。嗣上開借貸契約到期之後，丙○○無
    法清償借款，其遂於八十七年三月三十一日早上十時許，到台中市○○區○○路
    之台中市第一信用合作社南屯分社，辦理借新還舊（即俗稱換單）之手續，進而
    簽立八十七年三月三十一日期、借貸金額為四百十萬元、借款期間至九十年三月
    三十一日之借據一紙。詎丙○○明知乙○○並未同意擔任此筆借貸債務之連帶保
    證人，竟未經乙○○之同意或授權，即在上址櫃檯，在上開借據之「連帶保證人
    」欄下，擅自偽造「乙○○」之簽名署押一枚，據以偽造乙○○同意擔任上開四
    百十萬元借貸債務連帶保證人之私文書完成，旋即持以行使，將之交付予台中市
    第一信用合作社南屯分社之職員蔡惠珍，以作為繼續借款之用。丙○○上開偽造
    私文書並持以行使之行為，均足生損害於乙○○。
二、案經台灣台中地方法院民事庭移請台灣台中地方法院檢察署檢察官偵查起訴。
      理  由
一、訊據被告丙○○（以下簡稱為被告）雖坦承伊確有於前開時、地，為辦理借新還
    舊（即俗稱換單）之手續，未經其配偶乙○○之同意或授權，即在上開八十七年
    三月三十一日期、借貸金額為四百十萬元、借款期間至九十年三月三十一日之借
    據上，於其「連帶保證人」欄下，擅自簽寫「乙○○」之簽名署押一枚，嗣並將
    上開借據持以交付台中市第一信用合作社南屯分社之職員蔡惠珍，惟被告仍矢口
    否認有何犯罪情事，並辯稱：伊於八十七年三月三十一日早上，係到台中市第一
    信用合作社南屯分社要去繳息之後，才知道要換單之事，當時亦係因為蔡惠珍要
    求伊先依照舊據抄寫，且表示簽名無所謂，一切仍以乙○○蓋用印鑑為準，伊才
    會在借據上簽寫「乙○○」之姓名，實無偽造私文書之意思，且上開借據在未經
    乙○○蓋印之前，連帶保證契約尚未生效，亦不會生損害於乙○○，伊應不為罪
    等語。
二、然查：（一）本案被告於前開時、地，在前開借據上之「連帶保證人」欄下，簽
    寫「乙○○」之簽名署押一枚，確未事先獲得被告之配偶乙○○之同意或授權，
    除據被告坦承無誤之外，復經被告之配偶乙○○於偵查中、及於原審法院訊問時
    ，均指證無誤。此部分事實，並有上開借據影本附卷可稽（見偵查卷第七頁）。
    （二）被告雖以前開情詞，否認犯罪。惟證人即現任台中市第一信用合作社永安
    分社之職員蔡惠珍於原審法院訊問時，已否認有叫被告在借據上簽寫「乙○○」
    姓名之事，並證稱：「．．．．．．，本件是被告丙○○說他會叫他太太到合作
    社裡蓋印鑑章，有關借據上連帶保證人欄簽名，當時是被告丙○○他整張填好，
    才拿給我的，並不是我叫他在連帶保證人欄簽名，也不是我叫他補簽的，是他一
    開始就填寫好，才交給我，合作社在換單之前，有通知乙○○、被告丙○○要到
    合作社補繳利息及換單，他們二人都曾接到我的電話通知」等語（見原審卷宗第
    三三頁）。查被告於八十四年三日二十八日向台中市第一信用合作社借貸之四百
    十萬元，依約既已於八十七年三月二十八日到期，被告復未能清償所欠，其顯不
    可能不知需要換單。再參酌被告於八十七年三月三十一日早上到達台中市○○區
    ○○路之台中市第一信用合作社南屯分社，並填寫上開借據之後，亦有在上開借
    據上蓋用印鑑（見卷附之借據影本），顯見被告當時有備妥其個人之印鑑以待用
    印，當不致僅係前去繳息以觀，蔡惠珍所證係其通知被告前去換單乙情，應屬可
    信。被告辯稱當日是要前去繳息，後來才知道要換單云云，尚難遽信為真正。又
    證人蔡惠珍當時係台中市第一信用合作社南屯分社之職員，既承辦被告上開「借
    新還舊」業務，豈會教唆被告偽簽連帶保證人之姓名，而讓債權無法獲得確保？
    縱使其因被告與乙○○有夫妻關係，誤認被告有獲乙○○之授權，而要被告簽寫
    乙○○之姓名，惟被告既在當時已知未獲乙○○之授權，其自不能因此即在上開
    借據之連帶保證人欄擅簽乙○○之姓名。況被告此部分所辯，又為證人蔡惠珍所
    否認，且更無其他證據足以證明，自亦難信為真正。按連帶保證契約並非要式契
    約，此項契約之成立，如有使用文字而寫成書面，依照民法第三條第一項規定，
    亦以行為人在此書面簽名為已足，並不以蓋章為必要。縱使銀行業者為資慎重，
    另設對保蓋章手續，此亦非上開連帶保證契約之成立或生效要件。被告辯稱前揭
    借據尚未蓋用乙○○之印鑑章，連帶保證契約尚未生效云云，亦非可信。又依台
    中市第一信用合作社之授信約定書第十條、第十三條，雖有約定：「凡持有貴社
    發給立約人之擔保物收據或保管證或立約人印鑑，前往貴社請求返還或更換擔保
    物及其有關文件者，均視為立約人之代理人，貴社得准予返還或更換之」、「本
    約定書係補充各個授信契據之一般性共通約款，於立約人簽章交付貴社後生效」
    等情，另證人蔡惠珍亦到庭具結證稱：「換單時，只要借款人本人到場，連帶保
    證人部分只要印鑑章符合就可以了，會不會通知到連帶保證人本人，那就不一定
    」、「合作社的換單借據原則上是以印鑑章為主，並不需要本人簽名」等語，惟
    此僅能說明該合作社人員在辦理換單之時，如經核對新借據上之印鑑章，發現此
    與印鑑卡上之印鑑相符時，縱使連帶保證人未親自到場簽約對保，該合作社人員
    即會認定新約已經有效成立。此與上開連帶保證人有無同意擔任連帶保證人，其
    印鑑有無被偽造或盜用，其簽名有無被偽造，均屬無涉，不能因此即認定在上開
    借據之「連帶保證人」欄下，擅自偽造「乙○○」之簽名署押之行為，並非偽造
    私文書。（三）本案被告既未經乙○○之同意或授權，即在上開借據之「連帶保
    證人」欄下，擅自偽造「乙○○」之簽名署押一枚，據以偽造乙○○同意擔任上
    開四百十萬元借貸債務連帶保證人之私文書完成，嗣即持以行使，將之交付予台
    中市第一信用合作社南屯分社之職員蔡惠珍，以作為繼續借款之用，其上開偽造
    私文書並持以行使之行為，自足生損害於乙○○。事證明確，被告之犯行堪以認
    定。
三、核被告上開所為，係犯刑法第二百十六條、第二百十條之行使偽造私文書罪。至
    其偽造「乙○○」簽名署押行為，係偽造私文書之階段行為，已被偽造私文書之
    行為所吸收，而不另論罪。被告偽造私文書之後，又持以行使，其偽造私文書之
    低度行為已被行使偽造私文書之高度行為所吸收，亦不另論罪。在前開台中市第
    一信用合作社八十七年三月三十一日期之借據「連帶保證人」欄下，所偽造之「
    乙○○」簽名署押一枚，應依刑法第二百十九條之規定，宣告沒收。
四、本案被告之前開犯行，既可認定，原審判決未予詳查，而為被告無罪之判決，自
    有未合。是本案公訴人上訴指謫原審判決被告無罪不當，為有理由，自應由本院
    將原審判決予以撤銷，並予改判。爰審酌被告並無前科，素行良好，及其犯罪所
    生危害尚非重大，及其犯罪後之態度等一切犯罪情狀，量處有期徒刑四月。又被
    告犯罪之後，刑法第四十一條得易科罰金之折算標準，已經立法院於九十年一月
    四日三讀通過修正，且經總統於同年月十日公布施行，並於同年月十二日生效。
    依修正後刑法第四十一條第一項之規定，已將原「犯最重本刑為三年以下有期徒
    刑之罪，而受六個月以下有期徒刑或拘役之宣告，因身體、教育、職業、家庭之
    關係或其他正當事由，執行顯有困難者，得為易科罰金」之規定，提高為「犯最
    重本刑五年以下有期徒刑以下之罪，而受六個月以下有期徒刑或拘役之宣告」，
    得為易科罰金。被告於行為後，法律既有變更，且比較新、舊法，以裁判時之法
    律較有利於被告，依據刑法第二條第一項前段之規定，應適用較有利於被告之裁
    判時之法律，爰併依法第四十一條第一項之規定，諭知有期徒刑易科罰金之折算
    標準。又本案被告並未曾因犯罪而受有期徒刑以上刑之宣告，此有台灣台中地方
    法院檢察署刑案資料查註紀錄表、及本院被告全國前案紀錄表在卷可參。被告因
    一時失慮致罹刑章，經此偵、審程序及刑罰之宣告，當已足收警惕懲儆之效，信
    無再犯之虞，本院因認其所受之宣告刑以暫不執行為適當，爰併予諭知緩刑二年
    ，以勵自新。在台中市第一信用合作社上開借據「連帶保證人欄」下，所偽造之
    「乙○○」簽名署押一枚，依法宣告沒收。
五、據上論斷，應依刑事訴訟法第三百六十九條第一項前段、第三百六十四條、第二
    百九十九條第一項前段，刑法第二百十六條、第二百十條、第二條第一項前段、
    第四十一條第一項前段、第二百十九條、第七十四條第一款、罰金罰鍰提高標準
    條例第二條，判決如主文。
本案經檢察官甲○○到庭執行職務。
中      華      民      國      九十     年      十二     月     十九   日
                                  臺灣高等法院臺中分院刑事第三庭
                                        審判長法  官  陳  朱  貴
                                              法  官  胡  忠  文
                                              法  官  廖  柏  基
右正本證明與原本無異。
如不服本判決應於收受送達後十日內向本院提出上訴書狀，其未敘述上訴之理由者並
得於提起上訴後十日內向本院補提理由書（均須按他造當事人之人數附繕本）。
                                              書記官  柯  孟  伶
中      華      民      國      九十     年      十二     月     二十   日
附錄條文：
刑法第二百十條：
偽造、變造私文書，足以生損害於公眾或他人者，處五年以下有期徒刑。
刑法第二百十六條：
行使第二百十條至第二百十五條之文書者，依偽造、變造文書或登載不實事項或使登
載不實事項之規定處斷。
                                                                        Ｉ


司法院資訊處製作；財團法人民間司法改革基金會備份。
